【裁判字號】    98,簡上,258
【裁判日期】    990709
【裁判案由】    家庭暴力防治法
【裁判全文】
臺灣新竹地方法院刑事判決             98年度簡上字第258號
上  訴  人
即  被  告  丙○○
輔  佐  人  乙○○丙○○之子.
上列被告因違反家庭暴力防治法案件，不服本院新竹簡易庭民國
98年10月14日98年度竹北簡字第478 號簡易判決（聲請簡易判決
處刑案號：98年度偵字第6888號），提起上訴，本院管轄之第二
審合議庭判決如下：
    主  文
原判決撤銷。
丙○○犯違反保護令罪，科罰金新臺幣參仟元，如易服勞役，以
新臺幣壹仟元折算壹日。
    犯罪事實
丙○○因持續有諸多精神症狀，包括關係妄想、被害妄想、思考
流程障礙，持續時間至少數年，且長期有過度收集，對家人超乎
常理的暴力行為等異常行為，以及長期多疑、社交退縮等傾向，
經診斷須考慮罹有精神分裂症，亦無法排除妄想症之可能，導致
其辨識行為違法或依其辨識而行為之能力有顯著減低之情況。
又丙○○與甲○○係結婚數十載之夫妻，屬家庭暴力防治法第3
條第1 款所定之家庭成員關係，丙○○前因於民國98年2 月農曆
過年至同年7 月間在新竹縣新豐鄉○○村○ 鄰○○街142 號住處
，多次毆打及辱罵甲○○，經甲○○向本院聲請核發民事保護令
，本院於98年7 月13日核發98年度司暫家護字第18號之民事暫時
保護令，裁定丙○○不得對甲○○實施身體或精神上不法侵害之
行為、不得直接或間接對甲○○為騷擾之行為，有效期間至通常
保護令事件審理終結核發通常保護令或駁回聲請時止（按：本院
嗣後於98年9 月17日以98年度家護字第257 號核發通常保護令）
，上開暫時保護令並於98年7 月17日寄送至丙○○上開住處送達
予丙○○。詎丙○○於知悉上開暫時保護令內容後，仍不知改過
，於98年9 月5 日上午8 時30分許在前開住處，僅因不滿甲○○
向前來兜售冰品之女販買冰，復基於違反上開暫時保護令內容之
犯意，以「與外面的女人亂來」、「到廟裡與不三不四的人在一
起」等語辱罵甲○○，而對甲○○實施精神上不法侵害及騷擾行
為，甲○○因不堪其擾，遂於同日11時15分許報警處理。
    理  由
一、按「被告以外之人於審判外之陳述，雖不符前四條之規定，
    而經當事人於審判程序同意作為證據，法院審酌該言詞陳述
    或書面陳述作成時之情況，認為適當者，亦得為證據。」、
    「當事人、代理人或辯護人於法院調查證據時，知有第 159
    條第 1項不得為證據之情形，而未於言詞辯論終結前聲明異
    議者，視為有前項之同意。」，刑事訴訟法第159條之5定有
    明文。經查：本院以下所引用被告以外之人於審判外之言詞
    或書面陳述，雖屬傳聞證據，然被告對該證據之證據能力均
    未表示異議，本院審酌上開證據作成時之情況，亦認為無不
    當之處，依上開規定乃有證據能力，合先敘明。
二、訊據被告於本院審理中矢口否認涉有上開違反暫時保護令之
    犯行，辯稱：伊當時並沒有罵甲○○，是甲○○自己亂講的
    ，伊跟甲○○結婚數十年來都被甲○○毆打，伊才打甲○○
    幾下，甲○○就去申請保護令，怎麼說的過去，伊非常不甘
    願等語。
三、經查：上開犯罪事實，業據證人即告訴人甲○○於警詢、偵
    查及審理中指證歷歷稱：「98年9 月5 日8 時30分許在新竹
    縣新豐鄉○○村○ 鄰○○街142 號我住處，賣冰的老闆娘至
    社區來賣冰，我去跟老闆娘買冰，我老婆丙○○看到後就開
    始在我身旁辱罵我及賣冰的老闆娘。我老婆丙○○一直不斷
    在我身邊對我咆哮並不時以髒話辱罵我，說我跟賣冰的老闆
    娘有不正常的男女關係…」（偵查卷頁11）、「（98年9 月
    5 日丙○○罵你什麼？）賣冰的老闆娘於98年7 月3 日來我
    家賣冰，我向老闆娘買冰，被丙○○看到，老闆娘離去後，
    丙○○就罵我『再跟老闆娘買冰，就要拿棍子打我。』，當
    時老闆娘沒有聽見丙○○說的話。98年9 月5 日上午老闆娘
    又來賣冰，我拿100 元給老闆娘買冰，丙○○看到後便向老
    闆娘說『妳來賣冰，害我們夫妻打官司，以後不要來這裡賣
    冰。』，我看見他們一直在講話，老闆娘離去後，丙○○就
    開始罵我『跟外面的女人亂來』，並說我偷她的東西，反反
    覆覆都是罵這些話，我就騎機車出去繞一下再回來，看丙○
    ○會不會安靜下來，但我回來後，丙○○又開始罵，且罵不
    停，我走到哪她就跟到哪罵我，講『我與外面的女人亂來』
    、『到廟裡與不三不四的人在一起』，因為我信一貫道，會
    去廟裡服務。」（偵查卷頁30）等語明確。
    核與被告於警詢及偵查中陳稱：「（甲○○稱妳今對其辱罵
    因而報警，是否屬實？）因為之前的賣冰老闆娘又來我家，
    我才罵甲○○…」（偵查卷頁9 ）、「（早上妳是否有與妳
    先生吵架？）有，他罵我把我當成賺吃的查某（台語），我
    有回罵他。」（偵查卷頁22、23）、「（98年9 月5 日上午
    ，妳罵了甲○○什麼？）哪有講什麼。（妳與賣冰的老闆娘
    說什麼？）我叫賣冰的老板娘不要來賣冰了，她是第三者，
    我只跟妳買冰一次，以後不要再來了，妳來賣冰，我先生就
    到法院告我，說我罵他、打他…（為何說妳先生與外面的女
    人亂來？）我先生出去買菜會買到1 個月沒有回家，有三次
    了，第一次我找個半死，第二、三次我就不管他了，他有神
    經病我不管他。（為何會說妳先生與廟裡不三不四的人在一
    起？）他退休後就無聊，該廟的廟經理是女的，也是信一貫
    道的教，我跟她買米，該女子會問我先生在那上班、兒子在
    那、家裏幾個人，家裡的是這女的都知道，新豐車站的人都
    說她是好女人，但是好女人怎麼會管我先生…（98年9 月5
    日上午妳是對甲○○講這些話？）是呀，我直接叫老闆娘不
    要再來賣冰了，因為她會做第三者，接著我就說我先生都與
    外面的女人亂來。（當時一直跟著先生講這些話？）是，我
    講時我先生都說我的頭腦壞掉了。」（偵查卷頁31、32）等
    語大致相符，另被告於本院審理時亦自承：我知道不能打、
    罵甲○○；有好幾次派出所的警察告訴我不能打甲○○等語
    （審理卷頁66-67 ），告訴人指述被告之上開犯行，堪信為
    真實。
    此外，甲○○於98年2 月農曆過年至同年7 月間在上開住處
    屢遭被告毆打、辱罵，乃向本院聲請核發民事保護令，經本
    院於98年7 月13日核發98年度司暫家護字第18號之民事暫時
    保護令，裁定丙○○不得對甲○○實施身體或精神上不法侵
    害之行為、不得直接或間接對甲○○為騷擾之行為，有效期
    間至通常保護令事件審理終結核發通常保護令或駁回聲請時
    止，嗣本院於98年9 月17日以98年度家護字第257 號核發通
    常保護令等情，亦經本院依職權調閱上開民事保護令卷宗核
    閱屬實。故被告於收受知悉不得對甲○○實施精神上不法侵
    害及為騷擾行為之暫時保護令後，仍於上開時、地以上開言
    語辱罵甲○○之犯行，事證明確，堪予認定，應依法論科。
四、論罪：
  (一)按家庭暴力者，係指家庭成員間實施身體或精神上不法侵害
    之行為，家庭暴力防治法第2 條第1 款定有明文；所謂精神
    上不法侵害，係指行為人所為足以造成被害人精神上痛苦之
    言語、動作或其他行為；復按騷擾者，謂任何打擾、警告、
    嘲弄或辱罵他人之言語、動作或製造使人心生畏怖情境之行
    為，家庭暴力防治法第2 條第3 款亦定有明文。被告以上開
    言語辱罵甲○○之行為，除屬對甲○○為精神上不法之侵害
    外，亦屬騷擾之行為，故核被告於收受本院核發之暫時保護
    令，知悉不得對甲○○實施精神上不法侵害及騷擾行為後，
    仍以上開言語辱罵甲○○，係犯家庭暴力防治法第61條第1
    款、第2 款之違反禁止實施家庭暴力、禁止騷擾行為之違反
    保護令罪。
  (二)被告雖於上開1 個行為中同時違反保護令所命禁止實施家庭
    暴力、禁止騷擾之2 款規定，然法院依家庭暴力防治法所核
    發之保護令，該保護令內之數款規定，僅分別為不同之違反
    保護令行為態樣，被告以1 個犯意為1 個違反保護令之行為
    ，應屬單純一罪，仍只以1 個違反保護令罪，即依違反家庭
    暴力防治法第61條第1 款、第2 款之罪處斷。
  (三)又本院依職權將被告送請行政院衛生署桃園療養院鑑定其精
    神狀況，鑑定結果指出：「陳員（即被告）因持續有諸多精
    神症狀，包括關係妄想、被害妄想、思考流程障礙，持續時
    間至少數年，且長期有過度收集，對家人超乎常理的暴力行
    為等異常行為，以及長期多疑、社交退縮等傾向，陳員在心
    理衡鑑中自述：當我獨自一人，會聽到奇怪的聲音…綜合上
    述，陳員目前之診斷，須考慮罹有精神分裂症，亦無法排除
    妄想症之可能。」、「由陳員（即被告）在鑑定過程中自述
    可見，在本次的案件過程中，該女子和案夫之互動，在無明
    顯證據的情境下，陳員亦以扭曲的認知來認定其案夫有外遇
    ，因此對其案夫不斷叫囂；由其生活史長期觀之，陳員對案
    夫有外遇的想法深信不疑，亦曾有拿刀威脅案夫的激烈手段
    ，故可知其長期受到忌妒妄想的影響。受限於陳員的教育程
    度，陳員雖可模糊知道保護令對其限制，但對為何會有保護
    令及其妄想症狀則全無症識感。再加上家人因擔心陳員暴力
    威脅，未帶陳員就醫，故其妄想症狀長年未改善，其暴力等
    行為問題亦未減少，故陳員犯案當時之精神狀態，因精神障
    礙而致其辨識行為違法或依其辨識而行為之能力顯著減低。
    」，有該院精神鑑定報告書1 份在卷可稽（參見該報告書第
    1 頁之鑑定結果），堪認被告於本件行為時，有因上開所述
    精神障礙，致其辨識行為違法或依其辨識而行為之能力顯著
    減低之情形，爰依刑法第19條第2 項減輕其刑。
五、原審認為被告違反保護令犯行事證明確，判處被告拘役30日
    ，並諭知易科罰金之折算標準，固非無見，然查：(一)本件被
    告上開辱罵告訴人之犯行，係犯家庭暴力防治法第61條第1
    款、第2 款之違反禁止實施家庭暴力、禁止騷擾行為之違反
    保護令罪，原審認被告僅係犯家庭暴力防治法第2 款之違反
    禁止騷擾行為之違反保護令罪，適用法律乃有違誤。(二)又被
    告於本件犯行時有上開精神障礙，致其辨識行為違法或依其
    辨識而行為之能力有顯著減低之情形，原審判決未及斟酌，
    因而未予被告減刑，亦有不當。因而，被告否認犯罪提起上
    訴，雖無理由，然原審既有上開違誤之處，自仍應由本院予
    以撤銷改判。
六、爰審酌被告與告訴人為夫妻關係，結婚時間數十年，卻無法
    和平相處，一再毆打、辱罵告訴人，導致告訴人向本院聲請
    核發保護令以求自保，嗣被告復漠視本院核發之暫時保護令
    ，違反上開保護令禁止其對告訴人實施精神上不法侵害及騷
    擾之命令，除藐視法院公權力以外，並造成告訴人甲○○精
    神上之不安及痛苦，且被告到案後否認犯罪，多次出言斥責
    告訴人，犯後態度不佳，本不宜寬恕，惟另斟酌被告年齡已
    高達68歲，智識程度係國小肄業，有其基本年籍、學歷資料
    在卷可稽，又告訴人與被告結婚數十年以來，雖然時常吵架
    ，然雙方育有4 子，為了家庭和諧，告訴人當庭陳明願意原
    諒被告，屢次希望本院給予被告輕判自新之機會，有本院審
    理筆錄在卷可參等一切情狀，量處如主文所示之刑，並諭知
    易服勞役之折算標準。
七、據上論斷，應依刑事訴訟法第455 條之1 第1 項、第3 項、
    第369 條第1 項前段、第364 條、第299 條第1 項前段，家
    庭暴力防治法第61條第1 款、第2 款、刑法第11條前段、第
    19條第2 項、第42條第3 項前段，判決如主文。
八、本案經檢察官李秋梅到庭執行職務。
中     華     民     國    99    年    7   月    9    日
              刑事第一庭  審判長法  官  陳健順
                                法  官  林哲瑜
                                法  官  蔡川富
以上正本證明與原本無異。
不得上訴。
中     華     民     國    99    年    7   月    9    日
                                書記官  朱苑禎
附錄本案論罪科刑法條全文：
家庭暴力防治法第61條
違反法院依第14條第1 項、第16條第3 項所為之下列裁定者，為
本法所稱違反保護令罪，處3 年以下有期徒刑、拘役或科或併科
新臺幣十萬元以下罰金︰
一、禁止實施家庭暴力。
二、禁止騷擾、接觸、跟蹤、通話、通信或其他非必要之聯絡行
    為。
三、遷出住居所。
四、遠離住居所、工作場所、學校或其他特定場所。
五、完成加害人處遇計畫。

司法院資訊處製作；財團法人民間司法改革基金會備份。
